ACORDAO-COMPLETO-2442416

ACÓRDÃO 8918/2021 ATA 22/2021 - PRIMEIRA CÂMARA

VISTOS, relatados e discutidos estes autos de tomada de contas especial instaurada pela Fundação Nacional de Saúde, em razão da não apresentação da prestação de contas relativa aos recursos federais repassados ao convênio EP 0183/2006, que teve por objeto "Melhoria Habitacional para o Controle da Doença de Chagas".
ACORDAM os ministros do Tribunal de Contas da União, reunidos em sessão da 1ª Câmara, diante das razões expostas pelo relator, em:
9.1. considerar revel, para todos os efeitos, nos termos do art. 12, § 3º, da Lei 8.443/1992, o Sr. Leonandes Santana da Silva, dando-se prosseguimento ao processo;
9.2. julgar irregulares as contas do Sr. Leonandes Santana da Silva, com fundamento no art. 16, III, "a" e "c", da Lei 8.443/1992, e condená-lo ao pagamento da quantia a seguir especificada, atualizada monetariamente e acrescida de juros de mora, calculados a partir da data especificada até a do efetivo recolhimento, fixando o prazo de 15 (quinze) dias, a contar da notificação, para que comprove, perante o Tribunal (art. 214, III, "a", do RI/TCU) , o recolhimento da dívida aos cofres da Fundação Nacional de Saúde (Funasa) , na forma da legislação em vigor:
	VALOR HISTÓRICO (R$) 
	DATA
	DÉBITO/CRÉDITO

	90.000,00
	2/4/2012
	DÉBITO

	90.000,00
	7/10/2009
	DÉBITO

	2.280,00
	10/7/2013
	CRÉDITO

9.3. aplicar ao Sr. Leonandes Santana da Silva a multa prevista no art. 57 da Lei 8.443/1992 c/c o art. 267 do RI/TCU, no valor de R$ 60.000,00 (sessenta mil reais) , com a fixação do prazo de 15 (quinze) dias, a contar da notificação, para que comprove, perante este Tribunal (art. 214, III, "a", do RI/TCU) , o recolhimento da dívida aos cofres do Tesouro Nacional, atualizada monetariamente desde a data do presente acórdão até a do efetivo recolhimento, se for paga após o vencimento, na forma da legislação em vigor;
9.4. autorizar, desde já, caso requerido, o parcelamento da dívida em até 36 (trinta e seis) parcelas mensais, nos termos do art. 217 do RI/TCU, com a incidência sobre cada parcela dos devidos encargos legais até o efetivo pagamento, com esclarecimento ao responsável de que a falta de pagamento de qualquer parcela importará no vencimento antecipado do saldo devedor (§ 2º do art. 217 do RI/TCU) ; 
9.5. autorizar, desde logo, nos termos do art. 28, II, da Lei 8.443/1992, a cobrança judicial das dívidas, caso não atendida a notificação;
9.6. em cumprimento do disposto no § 3º do art. 16 da Lei 8.443/1992, remeter cópia desta deliberação à Procuradoria da República na Bahia;
9.7. enviar cópia deste acórdão à Funasa e ao responsável, para ciência, informando que o relatório e a proposta de deliberação que o fundamenta está disponível para a consulta no endereço www.tcu.gov.br/acordaos.

Tomada de Contas Especial - Convênio FUNASA para execução de "Melhorias Habitacionais.

Primeira Câmara

Município de Central/BA.

3. Responsáveis/Interessados:
3.1. Responsável: Leonandes Santana da Silva (CPF: XXX.006.555-XX).
3.2. Interessado: Fundação Nacional de Saúde (Funasa).

13.1. Ministros presentes: Walton Alencar Rodrigues (Presidente), Benjamin Zymler, Vital do Rêgo e Jorge Oliveira.
13.2. Ministros-Substitutos presentes: Augusto Sherman Cavalcanti e Weder de Oliveira (Relator).

WEDER DE OLIVEIRA

Examina-se processo de tomada de contas especial (TCE) instaurada pela Fundação Nacional de Saúde (Funasa) em que foi responsabilizado o Sr. Leonandes Santana da Silva, na condição de prefeito do município de Central/BA, nas gestões 2005-2008 e 2009-2012, em razão da omissão da prestação de contas referentes às 2ª e 3ª parcelas da aplicação dos recursos federais repassados ao convênio 183/2006 (Siafi 569886) , que tinha por objeto "Melhoria Habitacional para o Controle da Doença de Chagas".
Para contextualizar os fatos, as análises e os encaminhamentos do processo, reproduzo a seguir a instrução da Secretaria de Controle Externo de Tomada de Contas Especial (Secex-TCE) (peça 17) :
"HISTÓRICO
2.	Em 10/11/2016, com fundamento na IN/TCU 71/2012, alterada pela IN/TCU 76/2016 e DN/TCU 155/2016, o dirigente da Superintendência Estadual da Funasa na Bahia autorizou a instauração da tomada de contas especial (peça 4, p. 24) . 
3.	O Convênio CV 0183/06, registro Siafi 569886, foi firmado no valor de R$ 231.750,00, sendo R$ 225.000,00 à conta do concedente e R$ 6.750,00 referentes à contrapartida do convenente. Teve vigência de 20/6/2006 a 9/5/2012, com prazo para apresentação da prestação de contas em 9/7/2012. Os repasses efetivos da União totalizaram R$ 225.000,00, conforme quadro a seguir:
	Ordem Bancária
	Data da OB
	Valor (R$) 

	2009OB802633
	15/4/2009
	45.000,00 (peça 3, p. 71) 

	2009OB809950
	7/10/2009
	90.000,00 (peça 3, p. 103) 

	2012OB801898
	2/4/2012
	90.000,00 (peça 3, p. 117) 

	TOTAL
	225.000,00

4.	Por meio do Relatório de Visita Técnica de 16/2/2012 (peça 3, p. 196-197) , a Funasa atestou a execução de 100% do objeto conveniado. Todavia, o responsável não apresentou a prestação de contas final do convênio, deixando de comprovar as despesas realizadas com as 2ª e 3ª parcelas, que totalizam R$ 180.000,00. Assim, emitiu-se o Parecer Financeiro 138/2016 (peça 4, p. 9-10) , propondo a reprovação da prestação de contas no referido valor, o que foi endossado pelo titular da Funasa no Estado da Bahia (peça 4, p. 12) .
5.	O fundamento para a instauração da Tomada de Contas Especial, conforme consignado na matriz de responsabilização elaborada pelo tomador de contas (peça 6) , foi a constatação da seguinte irregularidade: 
Omissão no dever de prestar contas à FUNASA.
6.	O responsável arrolado na fase interna foi devidamente comunicado e, diante da ausência de justificativas suficientes para elidir a irregularidade e da não devolução dos recursos, instaurou-se a tomada de contas especial.
7.	No relatório (peça 4, p. 34-37) , o tomador de contas concluiu que o prejuízo importaria no valor original de R$ 180.000,00, imputando-se a responsabilidade a Leonandes Santana da Silva, Prefeito de Central/BA, nas gestões 2005-2008 e 2009-2012, na condição de gestor dos recursos. 
8.	Em 1/7/2019, a Controladoria-Geral da União emitiu o relatório de auditoria (peça 7, p. 6-8) , em concordância com o relatório do tomador de contas. O certificado de auditoria e o parecer do dirigente do órgão de controle interno concluíram pela irregularidade das presentes contas (peça 7, p. 10-13) .
9.	Em 15/8/2019, o ministro responsável pela área atestou haver tomado conhecimento das conclusões contidas no relatório e certificado de auditoria, bem como do parecer conclusivo do dirigente do órgão de controle interno, manifestando-se pela irregularidade das contas, e determinou o encaminhamento do processo ao Tribunal de Contas da União (peça 7, p. 14) .
10.	Diante do exposto, na instrução presente na peça 10 foi proposto:
a)	realizar a citação, com fundamento nos arts. 10, § 1º, e 12, incisos I e II, da Lei 8.443/1992 c/c o art. 202, incisos I e II, do RI/TCU, para que, no prazo de quinze dias, o responsável abaixo indicado, em decorrência das condutas praticadas, apresente alegações de defesa e/ou recolha, aos cofres especificados, a quantia abaixo indicada, atualizada monetariamente a partir da respectiva data até o efetivo recolhimento, abatendo-se na oportunidade a quantia eventualmente ressarcida, na forma da legislação em vigor, que geraram a irregularidade demonstrada a seguir:
	VALOR EM REAIS
	DATA
	DÉBITO / CRÉDITO

	90.000,00
	2/4/2012
	DÉBITO

	90.000,00
	7/10/2009
	DÉBITO

	2.280,00
	10/7/2013
	CRÉDITO

Responsável: Leonandes Santana da Silva (CPF: XXX.006.555-XX) , prefeito nas gestões de 2005 a 2008 e 2009 a 2012, na condição de gestor dos recursos.
Irregularidade: não comprovação da boa e regular aplicação dos recursos federais repassados ao Município de Central/ BA, em face da omissão do dever de prestar contas das 2ª e 3ª parcelas dos valores transferidos no âmbito do Convênio 183/2006, descrito como 'Melhoria Habitacional para o Controle da Doença de Chagas', no período de 20/6/2006 a 9/5/2012, cujo prazo encerrou-se em 9/7/2012.
Evidências da irregularidade: documentos técnicos presentes na peça 3, p. 32, 120-122 e 182-190 e na peça 4, p. 9-10 e 33-37.
Normas infringidas: art. 37, caput, c/c o art. 70, parágrafo único, da Constituição da República Federativa do Brasil; art. 93, do Decreto-lei 200/1967; art. 66, do Decreto 93.872/1986 e art. 28 da IN STN 1/1997.
Cofre credor: Fundação Nacional de Saúde.
Conduta: omitir-se do dever de prestar contas das 2ª e 3ª parcelas dos valores transferidos no âmbito do Convênio 183/2006.
Nexo de causalidade: a omissão do dever de prestar contas das 2ª e 3ª parcelas dos valores transferidos no âmbito do Convênio 183/2006 impede o estabelecimento do nexo causal entre as possíveis despesas efetuadas com os recursos recebidos, propiciando a não comprovação da boa e regular aplicação dos recursos recebidos, resultando em presunção de dano ao erário.
Culpabilidade: não há excludentes de ilicitude, de culpabilidade e de punibilidade; é razoável supor que o responsável tinha consciência da ilicitude de sua conduta; era exigível conduta diversa da praticada, qual seja, desincumbir-se do seu dever por meio da apresentação da prestação de contas das 2ª e 3ª parcelas dos valores transferidos no prazo e forma devidos. 
b)	informar ao responsável que, caso venha a ser condenado pelo Tribunal, os débitos ora apurados serão acrescidos de juros de mora, nos termos do § 1º do art. 202 do RI/TCU;
c)	esclarecer ao responsável, em obediência ao art. 12, § 2º, da Lei 8.443/1992, e ao art. 12, inciso VI, da Resolução TCU 170/2004, que o recolhimento tempestivo do débito somente saneará o processo caso seja reconhecida a sua boa-fé e não se constate outra irregularidade nas contas; 
d)	realizar a audiência do responsável abaixo indicado, com fundamento nos arts. 10, § 1º, e 12, incisos I e III, da Lei 8.443/1992, c/c o art. 202, incisos I e III, do RI/TCU, para que, no prazo de quinze dias, apresente razões de justificativa quanto as condutas praticadas que geraram as irregularidades demonstradas a seguir: 
Responsável: Leonandes Santana da Silva (CPF: XXX.006.555-XX) , prefeito nas gestões de 2005 a 2008 e 2009 a 2012, na condição de gestor dos recursos
Irregularidade: não cumprimento do prazo originalmente estipulado para prestação de contas das 2ª e 3ª parcelas dos recursos recebidos por meio do Convênio CV 0183/06, cujo prazo se encerrou em 9/7/2012.
Evidências da irregularidade: documentos técnicos presentes na peça 3, p. 32, 120-122 e 182-190 e na peça 4, p. 9-10 e 33-37.
Normas infringidas: art. 37, caput, c/c o art. 70, parágrafo único, da Constituição da República Federativa do Brasil; art. 93, do Decreto-lei 200/1967; art. 66, do Decreto 93.872/1986 e art. 28 da IN STN 1/1997.
Conduta: descumprir o prazo originalmente estipulado para prestação de contas das 2ª e 3ª parcelas dos recursos recebidos por meio do Convênio CV 0183/06, cujo prazo se encerrou em 9/7/2012.
Nexo de causalidade: a conduta descrita impediu o estabelecimento do nexo causal entre as possíveis despesas efetuadas com os recursos recebidos, no âmbito do Convênio CV 0183/06, no período de 20/6/2006 a 9/5/2012.
Culpabilidade: não há excludentes de ilicitude, de culpabilidade e de punibilidade; é razoável supor que o responsável tinha consciência da ilicitude de sua conduta; era exigível conduta diversa da praticada, qual seja, desincumbir-se do seu dever por meio da apresentação da prestação de contas das 2ª e 3ª parcelas dos recursos recebidos através do Convênio CV 0183/06, no prazo e forma devidos. 
9.	Em cumprimento ao pronunciamento da unidade (peça 12) , foram efetuadas citação e audiência do responsável, nos moldes adiante:
a)	 Responsável: Leonandes Santana da Silva (CPF: XXX.006.555-XX) :
	Comunicação: Ofício 15.936/2020-Seproc - peça 14
Data da Expedição: 16/4/2020
Ciência em 21/5/2020, peça 15
Origem: Receita Federal do Brasil - peça 13
	
10.	Conforme Despacho de Conclusão das Comunicações Processuais (peça 16) , as providências inerentes às comunicações processuais foram concluídas. 
11.	Transcorrido o prazo regimental, o responsável Leonandes Santana da Silva (CPF: XXX.006.555-XX) , permaneceu silente, devendo ser considerado revel, nos termos do art. 12, §3º, da Lei 8.443/1992.
EXAME TÉCNICO
Da validade das notificações:
12.	Preliminarmente, cumpre tecer breves considerações sobre a forma como são realizadas as comunicações processuais no TCU. A esse respeito, destacam-se o art. 179, do Regimento Interno do TCU (Resolução 155, de 4/12/2002) e o art. 4º, inciso III, § 1º, da Resolução TCU 170, de 30 de junho de 2004, in verbis:
'Art. 179. A citação, a audiência ou a notificação, bem como a comunicação de diligência, far se-ão:
I - mediante ciência da parte, efetivada por servidor designado, por meio eletrônico, fac-símile, telegrama ou qualquer outra forma, desde que fique confirmada inequivocamente a entrega da comunicação ao destinatário;
II - mediante carta registrada, com aviso de recebimento que comprove a entrega no endereço do destinatário;
III - por edital publicado no Diário Oficial da União, quando o seu destinatário não for localizado
 (...) 
Art. 3º As comunicações serão dirigidas ao responsável, ou ao interessado, ou ao dirigente de órgão ou entidade, ou ao representante legal ou ao procurador constituído nos autos, com poderes expressos no mandato para esse fim, por meio de:
I - correio eletrônico, fac-símile ou telegrama;
II - servidor designado;
III - carta registrada, com aviso de recebimento;
IV - edital publicado no Diário Oficial da União, quando o seu destinatário não for localizado, nas hipóteses em que seja necessário o exercício de defesa.
Art. 4º. Consideram-se entregues as comunicações:
I - efetivadas conforme disposto nos incisos I e II do artigo anterior, mediante confirmação da ciência do destinatário;
II - realizadas na forma prevista no inciso III do artigo anterior, com o retorno do aviso de recebimento, entregue comprovadamente no endereço do destinatário;
III - na data de publicação do edital no Diário Oficial da União, quando realizadas na forma prevista no inciso IV do artigo anterior.
§ 1º O endereço do destinatário deverá ser previamente confirmado mediante consulta aos sistemas disponíveis ao Tribunal ou a outros meios de informação, a qual deverá ser juntada ao respectivo processo.
 (...) '
13.	Bem se vê, portanto, que a validade da citação via postal não depende de que o aviso de recebimento seja assinado pelo próprio destinatário da comunicação, o que dispensa, no caso em tela, a entrega do AR em 'mãos próprias'. A exigência da norma é no sentido de o Tribunal verificar se a correspondência foi entregue no endereço correto, residindo aqui a necessidade de certeza inequívoca. 
14.	Não é outra a orientação da jurisprudência do TCU, conforme se verifica dos julgados a seguir transcritos:
'São válidas as comunicações processuais entregues, mediante carta registrada, no endereço correto do responsável, não havendo necessidade de que o recebimento seja feito por ele próprio (Acórdão 3648/2013-TCU-Segunda Câmara, Relator Ministro JOSÉ JORGE) ;
É prescindível a entrega pessoal das comunicações pelo TCU, razão pela qual não há necessidade de que o aviso de recebimento seja assinado pelo próprio destinatário. Entregando se a correspondência no endereço correto do destinatário, presume-se o recebimento da citação. (Acórdão 1019/2008-TCU-Plenário, Relator Ministro BENJAMIN ZYMLER) ;
As comunicações do TCU, inclusive as citações, deverão ser realizadas mediante Aviso de Recebimento - AR, via Empresa Brasileira de Correios e Telégrafos, bastando para sua validade que se demonstre que a correspondência foi entregue no endereço correto. (Acórdão 1526/2007-TCU-Plenário, Relator Ministro AROLDO CEDRAZ) .'
15.	A validade do critério de comunicação processual do TCU foi referendada pelo Supremo Tribunal Federal, nos termos do julgamento do MS-AgR 25.816/DF, por meio do qual se afirmou a desnecessidade da ciência pessoal do interessado, entendendo-se suficiente a comprovação da entrega do 'AR' no endereço do destinatário:
'Ementa: agravo regimental. Mandado de segurança. Desnecessidade de intimação pessoal das decisões do tribunal de contas da união. art. 179 do regimento interno do TCU. Intimação do ato impugnado por carta registrada, iniciado o prazo do art. 18 da lei nº 1.533/51 da data constante do aviso de recebimento. Decadência reconhecida. Agravo improvido.
O envio de carta registrada com aviso de recebimento está expressamente enumerado entre os meios de comunicação de que dispõe o Tribunal de Contas da União para proceder às suas intimações.
O inciso II do art. 179 do Regimento Interno do TCU é claro ao exigir apenas a comprovação da entrega no endereço do destinatário, bastando o aviso de recebimento simples.'
Da revelia do responsável Leonandes Santana da Silva 
16.	No caso vertente, a citação do responsável Leonandes Santana da Silva (CPF: XXX.006.555-XX) , se deu em endereço proveniente da base de dados de CPFs da Receita Federal do Brasil, (peça 13) . A entrega do ofício citatório nesse endereço ficou comprovada, conforme atesta o aviso de recebimento presente na peça 15.
17.	Nos processos do TCU, a revelia não leva à presunção de que seriam verdadeiras todas as imputações levantadas contra os responsáveis, diferentemente do que ocorre no processo civil, em que a revelia do réu opera a presunção da verdade dos fatos narrados pelo autor (Acórdão 1009/2018-TCU-Plenário, Relator: BRUNO DANTAS; 2369/2013 - TCU - Plenário, Relator: BENJAMIN ZYMLER e 2449/2013 - TCU - Plenário, Relator: BENJAMIN ZYMLER) . Dessa forma, a avaliação da responsabilidade do agente não pode prescindir da prova existente no processo ou para ele carreada. 
18.	Ao não apresentar sua defesa, o responsável deixou de produzir prova da regular aplicação dos recursos sob sua responsabilidade, em afronta às normas que impõem aos gestores públicos a obrigação legal de, sempre que demandados pelos órgãos de controle, apresentar os documentos que demonstrem a correta utilização das verbas públicas, a exemplo do contido no art. 93 do Decreto-Lei 200/1967: 'Quem quer que utilize dinheiros públicos terá de justificar seu bom e regular emprego na conformidade das leis, regulamentos e normas emanadas das autoridades administrativas competentes.' 
19.	Mesmo as alegações de defesa não sendo apresentadas, considerando o princípio da verdade real que rege esta Corte, procurou-se buscar, em manifestações do responsável na fase interna desta Tomada de Contas Especial, se havia algum argumento que pudesse ser aproveitado a seu favor, fato não observado.
20.	Em se tratando de processo em que a parte interessada não se manifestou acerca das irregularidades imputadas, não há elementos para que se possa efetivamente aferir e reconhecer a ocorrência de boa-fé na conduta dos responsáveis, podendo este Tribunal, desde logo, proferir o julgamento de mérito pela irregularidade das contas, conforme os termos dos §§ 2º e 6º do art. 202 do Regimento Interno do TCU. (Acórdão 2064/2011-TCU-Primeira Câmara (relator: Ubiratan Aguiar) , 6.182/2011-TCU-1ª Câmara (relator: Weber de Oliveira) , 4.072/2010-TCU-1ª Câmara (Relator: Valmir Campelo) , 1.189/2009-TCU-1ª Câmara (Relator: Marcos Bemquerer) , 731/2008-TCU-Plenário (Relator: Aroldo Cedraz) .
21.	Dessa forma, o Sr.  Leonandes Santana da Silva (CPF: XXX.006.555-XX) , deve ser considerado revel, nos termos do art. 12, §3º, da Lei 8.443/1992, devendo as suas contas serem julgadas irregulares, condenando-a ao débito apurado e aplicando-lhe a multa prevista no art. 57 da Lei 8.443/1992.
Prescrição da Pretensão Punitiva
22.	Vale ressaltar que a pretensão punitiva do TCU, conforme Acórdão 1441/2016-TCU-Plenário, Relator: Benjamin Zymler, que uniformizou a jurisprudência acerca dessa questão, subordina-se ao prazo geral de prescrição indicado no art. 205 do Código Civil, que é de dez anos, contado da data de ocorrência da irregularidade sancionada, nos termos do art. 189 do Código Civil, sendo este prazo interrompido pelo ato que ordenar a citação, a audiência ou a oitiva dos responsáveis.
23.	No caso em exame, não ocorreu a prescrição, uma vez que a irregularidade sancionada ocorreu em 9/7/2012, e o ato de ordenação da citação ocorreu em 15/4/2020, (peça 11) .
Cumulatividade de multas 
24.	Quanto à possibilidade de aplicação cumulativa das multas dos arts. 57 e 58, inciso I, da Lei 8.443/1992, ainda que seja adequada a realização de citação e audiência do responsável, por força do disposto no art. 209, §4º, do Regimento Interno do TCU, o Tribunal reconhece que existe relação de subordinação entre as condutas de 'não comprovação da aplicação dos recursos' e de 'omissão na prestação de contas', sendo a primeira consequência da segunda, o que enseja, na verificação das duas irregularidades, a aplicação da multa do art. 57, com o afastamento da multa do art. 58, inciso I, em atenção ao princípio da absorção (Acórdão 9579/2015-TCU-Segunda Câmara, Relator Ministro Vital do Rêgo; Acórdão 2469/2019-TCU-Primeira Câmara, Relator Ministro Augusto Sherman) .
25.	Conforme leciona Cezar Bitencourt (Tratado de Direito Penal: parte geral - 8ª Edição - São Paulo: Saraiva, 2003. Pg. 565) , na absorção, ' (...) a pena do delito mais grave absorve a pena do delito menos grave, que deve ser desprezada'. No caso concreto, a 'omissão no dever de prestar contas', embora seja uma irregularidade autônoma, funciona como fase ou meio para a consecução da 'não comprovação da aplicação dos recursos', havendo clara relação de interdependência entre essas condutas. Dessa forma, recaindo as duas ocorrências num mesmo gestor, deve prevalecer a pena do delito mais grave, qual seja, a multa do art. 57, da Lei 8.443/1992.
26.	Cumpre observar, ainda, que a conduta dos responsáveis, consistente nas irregularidades 'não comprovação da boa e regular aplicação dos recursos federais repassados em face da omissão no dever de prestar contas' e 'não cumprimento do prazo para apresentação de prestação de contas pelo gestor dos recursos', configura violação não só às regras legais, mas também aos princípios basilares da administração pública, eis que, em última análise, ocorre o comprometimento da necessária satisfação à sociedade sobre o efetivo emprego dos recursos públicos postos à disposição da municipalidade, por força do instrumento de repasse em questão. Nesses casos, em que fica evidente a falta de transparência e lisura, não há como afastar as suspeitas sempre presentes de que a totalidade dos recursos públicos federais, transferida ao município, tenha sido integralmente desviada, em prol de gestor ímprobo, ou de pessoas por ele determinadas, a revelar grave inobservância de dever de cuidado no trato com a coisa pública, isto é, ato praticado com culpa grave, pois, na espécie, a conduta do responsável se distancia daquela que seria esperada de um administrador público minimante diligente, num claro exemplo de erro grosseiro a que alude o art. 28 do Decreto-lei 4.657/1942 (Lei de Introdução às Normas do Direito Brasileiro) , incluído pela Lei 13.655/2018 (Acórdão 1689/2019-TCU-Plenário, Relator: Ministro AUGUSTO NARDES; Acórdão 2924/2018-TCU-Plenário, Relator: Ministro JOSÉ MUCIO MONTEIRO; Acórdão 2391/2018-TCU-Plenário, Relator: Ministro BENJAMIN ZYMLER) . 
CONCLUSÃO
27.	Em face da análise promovida na seção 'Exame Técnico', verifica-se que o responsável Leonandes Santana da Silva (CPF: XXX.006.555-XX) , não logrou comprovar a boa e regular aplicação dos recursos, instado a se manifestar, optou pelo silêncio, configurando a revelia, nos termos do §3º, do art. 12, da Lei 8.443/1992. Ademais, inexistem nos autos elementos que demonstrem a boa-fé do responsável ou a ocorrência de outras excludentes de culpabilidade.
28.	Vale ressaltar que a jurisprudência pacífica nesta Corte é no sentido da imprescritibilidade das ações de ressarcimento ao erário (Súmula TCU 282) . Dessa forma, identificado dano ao erário, deve se instaurar e julgar o processo de tomada de contas especial para responsabilizar seus agentes causadores, respeitando o direito ao contraditório e à ampla defesa, independentemente de quando ocorreram os atos impugnados.
29.	Verifica-se também que não houve a prescrição da pretensão punitiva, conforme análise já realizada.
30.	Tendo em vista que não constam dos autos elementos que permitam reconhecer a boa-fé do responsável, sugere-se que as suas contas sejam julgadas irregulares, nos termos do art. 202, § 6º, do Regimento Interno do TCU, com a imputação do débito atualizado monetariamente e acrescido de juros de mora, nos termos do art. 202, §1º do Regimento Interno do TCU, descontado o valor eventualmente recolhido, com a aplicação da multa prevista no art. 57 da Lei 8.443/1992.
PROPOSTA DE ENCAMINHAMENTO
31.	Diante do exposto, submetemos os autos à consideração superior, propondo ao Tribunal:
a) considerar revel o responsável Leonandes Santana da Silva (CPF: XXX.006.555-XX) , para todos os efeitos, dando-se prosseguimento ao processo, com fulcro no art. 12, § 3º, da Lei 8.443/1992; 
b) julgar irregulares, nos termos dos arts. 1º, inciso I, 16, inciso III, alíneas 'a' e 'c', da Lei 8.443/1992, c/c os arts. 19 e 23, inciso III, da mesma Lei, as contas do Sr. Leonandes Santana da Silva (CPF: XXX.006.555-XX) , condenando-o ao pagamento das importâncias a seguir especificadas, atualizadas monetariamente e acrescidas dos juros de mora, calculadas a partir das datas discriminadas até a data da efetiva quitação do débito, fixando-lhes o prazo de quinze dias, para que comprove, perante o Tribunal, o recolhimento das referidas quantias aos cofres da  Fundação Nacional de Saúde - Funasa, nos termos do art. 23, inciso III, alínea 'a', da citada lei, c/c o art. 214, inciso III, alínea 'a', do Regimento Interno do TCU; 
	VALOR EM REAIS
	DATA
	DÉBITO / CRÉDITO

	90.000,00
	2/4/2012
	DÉBITO

	90.000,00
	7/10/2009
	DÉBITO

	2.280,00
	10/7/2013
	CRÉDITO

c) aplicar ao Sr. Leonandes Santana da Silva (CPF: XXX.006.555-XX) , a multa prevista no art. 57 da Lei 8.443/1992 c/c o art. 267 do Regimento Interno do TCU, fixando-lhe o prazo de quinze dias, a contar da notificação, para que comprove, perante o Tribunal (art. 214, III, alínea 'a', do Regimento Interno do TCU) , o recolhimento da dívida aos cofres do Tesouro Nacional, atualizada monetariamente desde a data do acórdão que vier a ser proferido por este Tribunal até a do efetivo recolhimento, se pagas após o vencimento, na forma da legislação em vigor;
d) autorizar, desde logo, a cobrança judicial da dívida, caso não atendida a notificação, na forma do disposto no art. 28, inciso II, da Lei 8.443/1992;
e) autorizar também, desde logo, se requerido, com fundamento no art. 26 da Lei 8.443, de 1992, c/c o art. 217, §§ 1º e 2º do Regimento Interno do TCU, o parcelamento da (s) dívida (s) em até 36 parcelas, incidindo, sobre cada parcela, corrigida monetariamente, os correspondentes acréscimos legais, fixando-lhe o prazo de quinze dias, a contar do recebimento da notificação, para comprovar, perante o Tribunal, o recolhimento da primeira parcela, e de trinta dias, a contar da parcela anterior, para comprovar os recolhimentos das demais parcelas, devendo incidir, sobre cada valor mensal, atualizado monetariamente, os juros de mora devidos, no caso do débito, na forma prevista na legislação em vigor, alertando os responsáveis de que a falta de comprovação do recolhimento de qualquer parcela importará o vencimento antecipado do saldo devedor, nos termos do § 2º do art. 217 do Regimento Interno deste Tribunal; 
f) esclarecer ao responsável, Leonandes Santana da Silva (CPF: XXX.006.555-XX) , que, caso se demonstre, por via recursal, a correta aplicação dos recursos, mas não se justifique a omissão da prestação de contas, o débito poderá ser afastado, mas permanecerá a irregularidade das contas, dando-se ensejo à aplicação da multa prevista no art. 58, inciso I, da Lei 8.443/1992;
g) enviar cópia do Acórdão a ser prolatado, bem como do Relatório e do Voto que o fundamentarem à Procuradoria da República no Estado da Bahia, nos termos do à § 3º do art. 16 da Lei 8.443/1992, c/c o § 7º do art. 209 do Regimento Interno do TCU, para adoção das medidas cabíveis; e
h) enviar cópia do Acórdão que vier a ser proferido à da Fundação Nacional de Saúde - Funasa, e ao responsável, para ciência, informando que a presente deliberação, acompanhada do Relatório e do Voto que a fundamenta, está disponível para a consulta no endereço www.tcu.gov.br/acordaos."
2. O Ministério Público junto a este Tribunal (MP/TCU) , representado pela procuradorageral Cristina Machado da Costa e Silva, manifestou-se de acordo com as propostas da unidade instrutiva (peça 20) .
	É o relatório.

não há.

Procuradora-Geral Cristina Machado da Costa e Silva.

TOMADA DE CONTAS ESPECIAL. FUNASA. CONVÊNIO. CONSTATAÇÃO DA EXECUÇÃO DO OBJETO. OMISSÃO DA PRESTAÇÃO DE CONTAS FINAL. NÃO COMPROVAÇÃO DO NEXO CAUSALIDADE FÍSICO-FINANCEIRO. NOTIFICAÇÃO. REJEIÇÃO DAS JUSTIFICATIVAS. CITAÇÃO. REVELIA. CONTAS IRREGULARES. DÉBITO. MULTA. COMUNICAÇÕES.

TOMADA DE CONTAS ESPECIAL (TCE)

Secretaria de Controle Externo de Tomada de Contas Especial (Secex-TCE).

Examina-se processo de tomada de contas especial (TCE) instaurada pela Fundação Nacional de Saúde (Funasa) em que foi responsabilizado o Sr. Leonandes Santana da Silva, na condição de prefeito do município de Central/BA, nas gestões 2005-2008 e 2009-2012, em razão da não apresentação da prestação de contas referente às 2ª e 3ª parcelas dos recursos federais repassados ao convênio EP 083/2006 (Siafi 569886) , que teve por objeto  a "Melhoria Habitacional para o Controle da Doença de Chagas".
Para a execução do convênio foi pactuado o montante de R$ 231.750,00, sendo R$ 225.000,00 à conta do concedente e R$ 6.750,00 de contrapartida do município. O ajuste teve vigência de 20/6/2006 a 9/5/2012, com prazo para prestação de contas integral finalizado em 9/7/2012. Os recursos federais foram repassados conforme quadro a seguir:
	Ordem Bancária
	Data da OB
	Valor (R$) 

	2009OB802633
	15/4/2009
	45.000,00

	2009OB809950
	7/10/2009
	90.000,00

	2012OB801898
	2/4/2012
	90.000,00

	TOTAL
	225.000,00

Por meio do relatório de visita técnica de 16/2/2012, a Funasa atestou a execução de 100% do objeto conveniado, aprovando sua realização física. Todavia, no parecer financeiro 138/2016 impugnou-se o total de R$ 180.000,00 por ausência das prestações de contas das 2ª e 3ª parcelas (peça 3, p. 196-197 e peça 4, p. 9) . 
Em resposta à notificação 128 da Funasa, de 28/6/2016, referente ao saneamento da prestação de contas final do convênio, o Sr. Leonandes alegou que (peça 3, p. 193) :
"1. Na condição de ex-gestor municipal e atualmente sem acesso aos documentos necessários para confirmar o quanto referido na Notificação 128 por conta da condição de adversário político do atual prefeito, fico impossibilitado no momento de promover qualquer ação documental no sentido de sanar as inconsistências apresentadas. Informações dos meus ex-assessores dão conta de que a prestação de contas foi devidamente encaminhada a esse Órgão, já que a obra em questão foi devidamente concluída, fato esse facilmente comprovável, no caso a construção de casas do Programa de Prevenção da Doença de Chagas. 
2. Por conseguinte, venho solicitar que seja cancelada a impugnação de R$ 180.000,00 na prestação de contas, visto que a obra foi completamente concluída. 
3) Com o objetivo de sanarmos tais pendências, solicito-lhe que designe uma reunião entre eu e um técnico da FUNASA para que me oriente em relação aos procedimentos necessários, visto que financeiramente não disponho de recursos para fazer devolução de qualquer valor."
Por seu turno, a Funasa, mediante o ofício 1172/2016, conheceu e rejeitou as justificativas do responsável, nos seguintes termos (peça 4, p. 14) :
" (...) 
2. O Tribunal de Contas da União já exarou que "As dificuldades na obtenção dos documentos derivadas de ordem política, se não resolvidas com a administração municipal, devem, por meio de ação apropriada ao caso, ser levadas ao conhecimento do Poder Judiciário" (Item 13, voto, Acórdão 1731/2014-TCU-Segunda Câmara) . 
3. Por fim, saliento que "o gestor que subscreve um convênio contrai a responsabilidade pessoal pela observância de suas disposições, incluindo o ônus de comprovar a boa e correta aplicação dos recursos públicos recebidos" (Item 18, voto, Acórdão 5742/2016-TCU-Primeira Câmara) ."
Consta dos autos informação de que o prefeito sucessor, Sr. Uilson Monteiro da Silva, ajuizou ação civil (judicial) por ato de improbidade administrativa (0000227-53.2013.805.0055) e apresentou representação ao Ministério Público do Estado da Bahia, com vistas a excluir a inadimplência do município em face da ausência das prestações de contas do convênio em questão (peça 3, p. 123) .
Desse modo, foi instaurado o presente processo de TCE responsabilizando o Sr. Leonandes Santana da Silva por dano ao erário, quantificado em R$ 180.000,00, em decorrência da não comprovação da regular aplicação da 2ª e 3ª parcelas dos repasses federais destinados às melhorias habitacionais no município de Central/BA (relatório do tomador de contas especial - peça 4, p. 34-37) .
A Controladoria-Geral da União (CGU) e o ministro supervisor emitiram os correspondentes parecer e pronunciamento (peça 7, p. 6-14) . 
Neste Tribunal, o responsável foi chamado em citação e audiência pela não comprovação da regular aplicação dos recursos federais repassados (2ª e 3ª parcelas) ao convênio 183/2006 e pelo descumprimento do prazo estipulado para apresentação da prestação de contas final do ajuste (peças 14 e 15) .
Transcorrido o prazo para apresentar alegações de defesa ou restituir os valores reclamados no processo, o Sr. Leonandes Santana da Silva não se manifestou.
Assim, a Secretaria de Controle Externo de Tomada de Contas Especial (Secex-TCE) propõe, no essencial, considerar revel o Sr. Leonandes Santana da Silva, julgar suas contas irregulares, condená-lo ao pagamento do débito quantificado pelo tomador de contas especial, deduzida a restituição do saldo bancário, e aplicar-lhe multa. 
2. O Ministério Público junto a este Tribunal (MP/TCU) , representado pela procuradora-geral Cristina Machado da Costa e Silva, manifestou-se de acordo com as propostas da unidade instrutiva (peça 20) .
		II
3. Embora a execução física do convênio tenha sido atestada pela Funasa a partir de inspeção realizada no local das melhorias habitacionais, restaram pendentes de comprovação, pelo prefeito signatário e gestor do convênio, a execução financeira e o devido nexo de causalidade com as realizações do objeto ajustado.
4. Sobre a necessidade de o gestor comprovar a execução financeira, registro o enunciado da jurisprudência selecionada deste Tribunal elaborado com base no Acórdão 6968/2014-TCU-Primeira Câmara - relator ministro Bruno Dantas:
"A execução física do objeto, isoladamente considerada, não demonstra que os recursos foram geridos corretamente, devendo-se comprovar o nexo causal entre os repasses e os documentos referentes às despesas de execução."
5. Ao contrário do que ocorreu com a primeira parcela de R$ 45.000,00 em que foram encaminhados os demonstrativos, cópia do contrato com a empresa Transfran Serviços Especializados e Construções Ltda. (no valor de R$ 257.499,81) , os comprovantes das despesas realizadas, entre eles a nota fiscal da empresa construtora (peça 3, p. 80-102) , o mesmo não ocorreu quanto às parcelas seguintes (2ª e 3ª) , não tendo sido apresentados comprovantes das medições e despesas. 
6. Segundo a Funasa, foram identificados saques da convenente contra recibos na conta do convênio, sem comprovação de pagamentos nos valores de RS 50.000,00 (30/10/2009) , RS 40.000,00 (3/11/2009) , R$ 87.720,00 (5/4/2012) e R$ 7.855,62 (11/11/2009) , além da restituição, em 10/7/2013, de R$ 2.280,00, a título de saldo de convênio (peça 4, p. 9) .
Há muito está sedimentada na jurisprudência do Tribunal que o ônus de comprovar a regularidade na aplicação das verbas públicas é do gestor público (art. 70, parágrafo único, da Constituição Federal e art. 93 do Decreto-Lei 200/1967, c/c o art. 66 do Decreto 93.872/1986) .
Neste quadro, assiste razão à Funasa em rejeitar os argumentos do responsável apresentados em resposta à notificação. Neste Tribunal, o Sr. Leonandes não apresentou alegações de defesa ou razões de justificativas em sua defesa, perdendo a oportunidade de carrear aos autos qualquer documento ou informação com vistas a elidir a irregularidade lhe imputada.
Não se configurou a prescrição a pretensão punitiva deste Tribunal, contada nos termos do Acórdão 1441/2016-TCU-Plenário, porquanto o fato gerador desta TCE (prazo final para apresentar a prestação de contas ocorreu em 9/7/2012) e a citação/audiência do ex-gestor foi ordenada em 15/4/2020.
Diante do exposto, acolho as proposições da unidade instrutiva, endossadas pelo MP/TCU, e manifesto-me pela aprovação do acórdão que ora submeto à apreciação deste Colegiado. 
TCU, Sala das Sessões Ministro Luciano Brandão Alves de Souza, em 29 de junho de 2021.
Weder de Oliveira 
Relator